臺灣高等法院刑事判決　　　　　　　　96年度上易字第2557號
上　訴　人　臺灣板橋地方法院檢察署檢察官
被　　　告　甲○○（原名陳識宇）
選任辯護人　王東山律師
　　　　　　李美寬律師
　　　　　　林孝甄律師
上列上訴人因被告詐欺案件，不服臺灣板橋地方法院96年度簡上
字第484號，中華民國96年8月22日第一審判決（起訴案號：臺灣
板橋地方法院檢察署95年度偵字第24299 號），提起上訴，本院
判決如下：
    主  文
上訴駁回。
    理  由
甲、程序部分：
    被告及其選任辯護人對於下列各項證據之證據能力均無意見
    ，並同意作為證據（見本院卷第二四、二五、二七頁），本
    院審酌其作成時之情況，認為並無不適當之情事，均得作為
    證據，合先敘明。
乙、實體部分：
一、本件原聲請簡易判決處刑意旨略以：被告甲○○（原名陳識
    宇）雖預見提供自己或他人金融機構帳戶與他人使用，可能
    幫助不詳之人從事詐欺行為，作為取得財物或財產上利益之
    管道，竟仍基於縱該人將其帳戶用以從事詐欺行為，亦不違
    反其本意之幫助犯意，於民國九十五年八月十七日，向不知
    情之胞姐陳夏子借用其所申辦之臺新國際商業銀行（下簡稱
    臺新銀行）帳戶（帳號：00000000000000號
    ），並於同日下午，在臺北縣中和市○○路上某麥當勞外，
    將該帳戶之存摺、金融卡提供予某年籍不詳成年男子「白先
    生」使用。嗣有某犯罪集團成員，於同年月二十四日，以電
    話向被害人乙○○訛稱係臺北地檢署工作人員，並以要調查
    被害人乙○○銀行往來狀況為由，要被害人乙○○提供網路
    銀行之代號及密碼，致被害人乙○○因而陷於錯誤，而依該
    人指示告知其所申辦之中華郵政股份有限公司網路郵局帳號
    及密碼，並將陳夏子前開臺新銀行帳戶設定為約定轉帳帳戶
    ，該詐騙集團所屬成員即於同日自被害人乙○○前開郵局帳
    戶轉帳新臺幣（下同）六萬一千六百五十元至陳夏子前開臺
    新銀行帳戶，嗣被害人乙○○察覺受騙報警處理，始循線查
    悉上情，因認被告涉幫助犯刑法第三百三十九條第一項之詐
    欺取財罪嫌等語。
二、公訴人認被告涉有上揭罪嫌，係以被告於警詢及偵查中之供
    述、被害人乙○○於警詢時之指述、行動電話門號0000
    000000號通聯紀錄、臺新銀行九十五年十月三十日臺
    新作集字第九五一四八一九號函附之開戶資料表及資金往來
    明細表等資為其論據。
三、按犯罪事實應依證據認定之，無證據不得認定其犯罪事實；
    又不能證明被告犯罪者，即應諭知無罪之判決，刑事訴訟法
    第一百五十四條第二項、第三百零一條第一項分別定有明文
    。次按認定不利於被告之事實，須依積極證據，苟積極證據
    不足為不利於被告事實之認定，即應為有利於被告之認定，
    更不必有何有利之證據。再事實之認定，應憑證據，如未能
    發現相當證據，或證據不足以證明，自不能以推測或擬制之
    方法，以為裁判之基礎。又依最高法院八十一年度臺上字第
    五三五六號判決見解所示，按刑法第三十條之幫助犯，係以
    與正犯有共同之認識而幫助實施為要件，若於正犯之犯罪無
    共同之認識，亦即無幫助他人犯罪之意思，則難認成立幫助
    犯。
四、訊據被告固坦承曾商請其胞姐陳夏子開設上揭臺新銀行帳戶
    ，並將該帳戶存摺及提款卡交予自稱「白先生」之男子使用
    等情不諱，惟堅決否認有何幫助詐欺取財犯行，辯稱：伊看
    報紙應徵外幣買賣工作，因渠表示伊不用到公司，公司會匯
    款至伊帳戶內，所以要求伊提供臺新銀行帳戶，因為臺新銀
    行存款機較多，渠會將現金存入臺新銀行帳戶內，再告訴伊
    哪一天會有旅行團回來，要伊將現金提出來跟旅行團做外幣
    買賣，伊有一直聯絡公司，但渠說旅行團還沒有回來，後來
    渠就沒有再出現等語，辯護人亦辯護稱：被告因為家中小孩
    必須去作復健，所以希望能找到工作時間較彈性之工作，所
    以才會應徵這個工作，且被告交出帳戶後，直到八月二十五
    日，渠胞姐告知渠帳戶被列為警示帳戶，中間又隔了一個週
    休二日，被告馬上去跟「白先生」聯絡，並非從帳戶被凍結
    後就不理不睬等語。經查：
（一）被告於九十五年八月十七日，商請渠胞姐陳夏子前往臺新
      銀行營業部開設帳號00000000000000號帳
      戶後，旋於同日下午某時許，在臺北縣中和巿員山路某麥
      當勞店外，將該帳戶存摺及提款卡交予真實姓名年籍不詳
      、自稱「白先生」之成年男子使用，嗣某詐騙集團成員於
      九十五年八月二十四日，以佯裝係臺北地檢署工作人員，
      並訛稱要調查銀行往來狀況之方式，詐騙被害人乙○○提
      供其開設之網路銀行代號及密碼，並設定陳夏子所開設之
      前開臺新銀行帳戶為約定轉帳帳戶，因而將被害人乙○○
      帳戶內之存款六萬一千六百五十元轉帳至陳夏子開設之上
      揭帳戶內等事實，為被告所不否認（見原審卷第二七頁）
      ，並經證人陳夏子於警詢及偵查中證述屬實（見偵查卷第
      七至八頁及第五七頁），且據被害人乙○○於警詢時指述
      綦詳（見偵查卷第九至十頁），另有臺新銀行九十五年十
      月三十日臺新作集字第九五一四八一九號函附之開戶業務
      申請書、陳夏子國民身分證影本及全民健康保險卡影本、
      資金往來易明細各一件附卷可稽（見偵查卷第四六至五三
      頁），是被告商請其胞姐陳夏子開設之前開臺新銀行帳戶
      確已交付自稱「白先生」之男子使用，嗣併遭詐騙集團用
      以訛騙被害人乙○○匯款，堪以認定。
（二）惟本件尚應審究者，乃被告交付上揭帳戶存摺及金融卡予
      自稱「白先生」之男子時，對於詐騙集團欲將該帳戶作為
      詐欺犯罪之工具一節，其主觀上有無幫助犯罪之認識及故
      意。
  (1)、被告迭於警詢及偵查中供稱：「伊於九十五年八月十六日
      從中國時報看見有應徵外務工作，即以報載之行動電話門
      號0000000000號聯絡，嗣有一位自稱「白經理
      」之先生與伊約在臺北縣永和巿竹林路二一四號丹堤咖啡
      餐廳面試，並表示工作內容是外幣買賣之工作，因外幣金
      額流量大，必須瞭解查訪員工住所及生活情形，乃至伊住
      處查訪，嗣又表示員工不用至公司打卡，要求伊提供二個
      帳戶，其中一個指定是臺新銀行帳戶，並稱公司與客戶接
      洽後，會將錢匯進臺新銀行帳戶，復由臺新銀行帳戶轉匯
      至伊另一個帳戶，再通知伊領款去與對方進行交易，伊並
      應將從客戶那邊收取之外幣現金拿回公司，故伊將臺新銀
      行存摺及提款卡交給對方，另提供第一商業銀行帳戶之帳
      號」、「對方自稱是白先生，對方只留手機，打給我的號
      碼有以下四個：0000000000、0000000
      000、0000000000、0000000000
      」等語，並提出中國時報九十五年八月十六日分類廣告版
      影本一紙為憑（見偵查卷第十五頁）。觀諸該分類廣告版
      確有刊登「外務，自備機車，需駕照，薪四萬起，000
      0000000」之廣告；再對照被告使用之行動電話門
      號0000000000號雙向通聯紀錄（見偵查卷第十
      二至十四頁），其於九十五年八月十六日（星期三）、同
      年月十七日（星期四）及同年月二十二日（星期二），均
      曾密集撥打前開報載之行動電話門號000000000
      0號及自稱「白先生」之男子所留供被告聯絡用之000
      0000000、0000000000、000000
      0000號，尤在其交付上揭帳戶存摺及提款卡予自稱「
      白先生」之男子後，除週休二日外，被告於正常上班日間
      仍密集持續與自稱「白先生」之男子聯絡，是被告辯稱其
      於交付上揭存摺後，每天幾乎都打電話問對方有無業務可
      跑乙節，應非子虛。檢察官上訴意旨以「被告除於九十五
      年八月十六日、八月十七日、八月二十二日各有一次與0
      000000000號之通聯外，並無被告所稱於同年月
      十七日交付前開存摺後，每天幾乎都打電話問對方有無業
      務案件可跑之電話聯繫紀錄」云云，尚非可採。
  (2)、再參之行動電話門號0000000000號自九十五年
      七月十二日啟用後，於同年十月十日停話；000000
      0000號自九十五年八月十五日啟用後，旋於同年八月
      二十五日停話；0000000000號自九十五年八月
      十七日啟用後，於同年八月二十五日停話；000000
      0000號自九十五年七月二十二日啟用後，亦於同年九
      月四日停話，有中華電信（行動）資料查詢表、台灣大哥
      大資料查詢表、遠傳電信查詢表、及威寶電信股份有限公
      司提供之使用者資料一份在卷足憑（見偵查卷第十七、二
      六、四０頁，簡字卷第十四頁），其等開通使用期間至多
      三個月，且在案發後不久隨即停話，核與一般正常商家刊
      登求才廣告以供求職者聯絡之情形有違。
  (3)、又被告之女陳０琳（九十年生），經診斷評估其注意力不
      足，伴有過動行為，協調障礙，而應持續接受職能治療及
      注意力訓練，有臺北巿政府社會局函、臺北巿聯合醫院和
      平院區診斷證明書、臺北巿九十六學年度國小特殊教育學
      生安置會議通知單、財團法人宏恩醫院復健科物理職能及
      語言治療聯合評估報告書各一份在卷供參（見原審卷第三
      二至三六頁），是被告之辯護人辯稱：被告因家中小孩必
      須去作復健，所以希望能找到工作時間較彈性之工作，始
      前往應徵外務等語，洵非無據。
  (4)、再衡之，倘被告確有提供帳戶予詐騙集團作為不法使用之
      故意，其顯知悉事後恐有遭檢警機關調查之風險，又何以
      會商請與其關係親密之胞姐陳夏子出面開設帳戶，而陷陳
      夏子於遭警查緝之不利處境？況該名自稱「白先生」之男
      子尚且要求至被告住處查訪之方式，佯裝慎重其事以取信
      於被告，被告若非信其所言屬實，豈會央求其姐陳夏子開
      設上揭帳戶，益徵被告因誤入「求職陷阱」，而遭詐騙集
      團假應徵之名詐騙而交付帳戶存摺及提款卡，應可認定。
      檢察官上訴意旨以「『白先生』與被告並無任何親密或信
      賴關係，『白先生』何以僅至被告住處查訪後，在未取得
      任何抵押物品或其他擔保之情形下，即將購買外幣之大量
      資金存入被告提供之帳戶內，而甘冒該等資金有可能為被
      告提領一空之風險，此與常情相悖。被告並非年幼無知或
      智識薄弱之人，豈有甘冒帳戶遭人不法利用之風險，而輕
      易交付存摺、金融卡予報載分類廣告上姓名年籍不詳自稱
      『白先生』之男子」云云，尚非的論。是被告上揭所辯，
      尚難認與社會經驗法則及常情事理有重大乖離，並非不可
      採信。自難逕認其於提供帳戶存摺及提款卡時，對於他人
      可能用以作為詐欺取財之工具，確有認識及幫助他人犯罪
      之故意。又被告交付上揭帳戶存摺及提款卡予自稱「白先
      生」之男子斯時，既非意在供詐騙集團作為詐欺取財之用
      ，縱被告嗣後經胞姐陳夏子告知上揭帳戶遭銀行列為警示
      帳戶，因其未意識係遭詐騙集團利用，而未積極追蹤上揭
      帳戶存摺、提款卡之流向，或向銀行掛失、向警方報案等
      動作，亦合常理，是檢察官質以「被告在已知上揭帳戶有
      異常情形，被告主觀上果真無意提供帳戶遭不法利用，理
      應於發現有異後，進而追蹤其存摺、金融卡之流向，甚至
      掛失、報案以釐清責任」云云，亦屬無據。
（三）綜上，本件依公訴人所舉各項證據方法，尚無法證明被告
      交付帳戶存摺及提款卡予自稱「白先生」之男子時，確有
      容任他人用以實施詐欺取財犯罪之故意，而使本院達於確
      信其涉有幫助詐欺取財犯行之程度。此外，復查無其他積
      極證據足資認定被告有何公訴人所指犯行，自不能證明被
      告犯罪。
五、原審本同上之見解，認被告犯罪不能證明，依法為被告甲○
    ○無罪之諭知，經核並無不合。檢察官上訴意旨以「『白先
    生』與被告並無任何親密或信賴關係，『白先生』何以僅至
    被告住處查訪後，在未取得任何抵押物品或其他擔保之情形
    下，即將購買外幣之大量資金存入被告提供之帳戶內，而甘
    冒該等資金有可能為被告提領一空之風險，此與常情相悖。
    再被告並非年幼無知或智識薄弱之人，豈有甘冒帳戶遭人不
    法利用之風險，而輕易交付存摺、金融卡予報載分類廣告上
    姓名年籍不詳自稱『白先生』之男子。又被告除於九十五年
    八月十六日、八月十七日、八月二十二日各有一次與000
    0000000號之通聯外，並無其所稱於同年月十七日交
    付前開存摺後，每天幾乎都打電話問對方有無業務案件可跑
    之電話聯繫紀錄。嗣後被告在已知上揭帳戶有異常情形，被
    告主觀上果真無意提供帳戶遭不法利用，理應於發現有異後
    ，進而追蹤其存摺、金融卡之流向，甚至掛失、報案以釐清
    責任，並查明是否誤入『求職陷阱』而遭人利用等情，然遍
    查全卷，並無任何證據資料，足證其所辯屬實，原審判決認
    事用法，即有違誤」等語。惟查，檢察官上訴意旨所執各節
    ，業經本院逐一調查並說明如前，是檢察官提起上訴指摘原
    判決不當，為無理由，應予駁回。
據上論斷，應依刑事訴訟法第三百六十八條，判決如主文。
本案經檢察官劉文水到庭執行職務
中　　華　　民　　國　　96　　年　　12　　月　　20　　日
　　　　　　　　　刑事第十二庭  審判長法　官  蔡永昌
　　　　　　　　　　　　　　　　　    法　官  施俊堯
　　　　　　　 　 　　　　　　　　　　法　官  王梅英
以上正本證明與原本無異。
不得上訴。
                                      書記官  顧哲瑜
中　　華　　民　　國　　96　　年　　12　　月　　21　　日
